---
title: "Detection de TE"
output: pdf_document
---

```{r setup, include=FALSE}
knitr::opts_chunk$set(echo = TRUE)
```

# Détection de transfert horizontal d'élément transposable

Exon 3: ca correspond au exon 2 sur la figure

## 1. Creation d'une phylogenie des TE pour chacune des especes

-   Accession numbers de `P-element`: AC X06779; V01520; X69493;

-   Position de l'exon 2: 1222..1947;\
    Le 1er CDS ne commence pas à la position 1 car la sequence de l'element est tirée par un vecteur artificiel construit en laboratoire.\
    Dans le page du `NCBI` le P-element est situé dans la sequence du vecteur à partir duquel a été sequencé, le P-element se trouve aux positions 996-3902, ainsi pour retrouver les position de notre exon il faut faire:\
    $996+1222=2217$ et $996+1947=2942$\
    Donc l'exon sera entre la position 2217 et 2942.

Le fichier `seq.fasta` contient les sequences pour l'exon d'interet pour differents espèces.

<!--Arbre phy depuis flybase (sur polycopie)-->

Dans la phylogenie des especes, *Dmel* et *Dwil* sont relativement distantes alors que c'est pas du tout le cas dans la phylogenie des sequence, cela suggere un evenement de transfert horizontal entre ces deux especes pour l'element P.

## 2. Analyse de l'usage du code

*Quel est le résultat attendu sous l'hypothèse de transfert horizontal?*

Usage du code similaire pour des genes issues d'un HT recent.

```{r}
library(seqinr)
library(ade4)
```

```{r}
tablecode()
```

```{r}
seqP <- read.fasta("./data/seq.fasta")
names(seqP)
```

```{r}
calc <- function(x) {
  return(as.vector(uco(x)))
}

tabuco <- function(x) {
  return (data.frame(lapply(x,calc), row.names=SEQINR.UTIL$CODON.AA$CODON))
  }
```

```{r eval=FALSE, include=FALSE}
tabuco.P <- tabuco(seqP)
tabuco.P
```

```{r eval=FALSE, include=FALSE}
P.coa <- dudi.coa(tabuco.P)
scatter(P.coa, clab.col=1, clab.row=0)
```

```{r eval=FALSE, include=FALSE}
seqADH <- read.fasta("./data/TP_HT-ET/adh.txt")
tabuco.ADH <- tabuco(seqADH)
ADH.coa <- dudi.coa(tabuco.ADH)
scatter(ADH.coa, clab.col=1, clab.row=0)
```

Gene present dans toutes les familles, on represente que de maniere generale toutes ces especes sont assez eloignees.

```{r eval=FALSE, include=FALSE}
seqTE <- read.fasta("./data/TP_HT-ET/seqET.txt")
tabuco.TE <- tabuco(seqTE)
TE.coa <- dudi.coa(tabuco.TE)
scatter(TE.coa, clab.col=1, clab.row=0)
```

```{r eval=FALSE, include=FALSE}
tabuco.total <- cbind(tabuco.P, tabuco.ADH, tabuco.TE)
total.coa <- dudi.coa(tabuco.total)
plot(total.coa$co,type="n")
points(total.coa$co[1:6,],pch=20)
 ## P
points(total.coa$co[7:11,],pch=21,col="blue")
 ## adh
points(total.coa$co[12:25,],pch=22,col="red")
 ## ET
legend("topright",c("P","adh","ET"),col=c("black","blue","red"),pch=c(20,21,22))
```
